【裁判字號】    90,上訴,1987
【裁判日期】    901008
【裁判案由】    偽造文書等
【裁判全文】
臺灣高等法院刑事判決                            九十年度上訴字第一九八七號
    上  訴  人  臺灣臺北地方法院檢察署檢察官
    被      告  甲○○
右上訴人因被告偽造文書等案件，不服臺灣臺北地方法院九十年度訴字第二四八號，
中華民國九十年五月二十二日第一審判決（起訴案號：臺灣臺北地方法院檢察署九十
年度偵字第二六號），提起上訴，本院判決如左：
    主  文
原判決關於甲○○被訴違反著作權法部分撤銷。
甲○○被訴違反著作權法部分無罪。
其他上訴駁回。
    理  由
一公訴要旨：
  (一)公訴事實：甲○○明知自民國八十九年七月一日起，台北市民支付台北市政府環
    境保護局清理垃圾之費用（即垃圾費），係採隨袋徵收之方式，市民丟棄一般垃
    圾，必須購買該局規定之專用垃圾袋裝填，始得送交該局清潔人員清運。竟意圖
    為自己不法之利益，於八十九年八月中旬，在台北市○○○路二一六號之一即甲
    ○○所經營之炸雞店內，以新台幣（以下同）一千六百五十元之代價，向劉柏松
    （業經原審判處有期徒刑一年二月，並諭知緩刑二年確定）購買未經台北市政府
    環境保護局授權或同意而重製該局在垃圾袋所印刷並享有著作權之文字及圖形著
    作之中型「台北市政府專用垃圾袋」五包，每包二十個，共一百個，並持以使用
    以混充為已繳納規費之專用垃圾袋而裝填垃圾，使台北市政府環境保護局清潔人
    員誤認為係已繳納清潔規費之垃圾，而提供清運之服務，甲○○因此獲得免付垃
    圾費之利益，並足生損害於環保機關之規費收入。嗣甲○○基於幫助之犯意，又
    於八十九年九月十五日，在前述台北市○○○路二一六號渠所經營之炸雞店內，
    以電話將佯稱欲購買偽造垃圾袋之台北市政府警察局刑警大隊員警介紹與劉柏松
    購買偽造環保局垃圾袋之重製物時，當場為警查獲。
  (二)起訴法條：刑法第二百十一條、第二百二十條、第二百十六條、第三百三十九條
    第二項、著作權法第九十一條第二項。
  (三)起訴證據：
    1.被告甲○○之自白。
    2.告訴人台北市政府環境保護局指證。
二本院之判斷：
  (一)訊據被告甲○○固不諱言有向另案被告劉柏松購買偽造之專用垃圾袋五包，惟堅
    決否認其有前揭之犯行，據其辯稱略以：伊並未使用到所購買之偽造垃圾袋，亦
    無對外兜售或幫劉柏松販賣偽造之垃圾袋云云。
  (二)經查：
    1.臺北市專用垃圾袋係由環保局以公開招標方式，委託特定廠商製造，垃圾袋上
      並印有「臺北市專用垃圾袋」、「臺北市政府環境保護局製」等字樣，表示業
      經隨袋繳納垃圾費予臺北市政府，自屬一定用意之證明，為刑法第二百二十條
      第一項以文書論之文書，合先敘明。
    2.其次，按刑法上之行使偽造文書罪，必須提出偽造之文書，本於該文書之內容
      有所主張方得成立。本件據證人即台北市政府警察局刑事警察大隊偵二隊藍碧
      旗證稱，被告甲○○向另案被告劉柏松購買偽造之垃圾袋後，尚無證據足以證
      明被告甲○○曾經使用，即被告並未本於該偽造之垃圾袋內容而有所主張，自
      難認被告甲○○有公訴人所指「持以使用以混充為已繳納垃圾規費之專用垃圾
      袋裝填垃圾，使台北市政府環境保護局清潔人員，誤認為係已繳交清運規費之
      垃圾，而提供清運之服務，因此獲得免付垃圾費之利益，並足以生損害於環保
      機關之規費收入」之情事，被告此部分單純購入偽造之垃圾袋之行為，尚不構
      成公訴人所起訴之行使偽造準公文書、詐欺得利等罪嫌；
    3.再者，另案被告劉柏松所以於八十九年九月十八日二十三時許，前往台北市○
      ○○路華江橋下停車場內，準備販賣偽造垃圾袋予陳財明，實係經由被告甲○
      ○以電話向劉柏松告知，此已經另案被告劉柏松及證人藍碧旗、陳財明證述在
      卷（見原審卷第二十九頁、第三十頁及第三十三頁、第三十四頁），即被告甲
      ○○於原審及本院審理中亦自承有告知劉柏松有人要買偽造之垃圾袋等語（見
      原審卷第五十七頁及第五十八頁、本院卷附九十年八月十六日訊問筆錄及同年
      九月十日審判筆錄）。足徵被告確有為劉柏松介紹該次買賣。雖然，據證人陳
      財明於警訊中所言，伊既係因有人向伊所經營之餐廳兜售偽造之垃圾袋而向警
      方檢舉，可見被告並未以偽造之垃圾袋混充真品介紹其買受，即被告對於證人
      陳財明亦無本於該偽造垃圾袋之內容有所主張，亦無因此成立幫助行使偽造文
      書罪責餘地。又據另案被告劉柏松與證人陳財明證稱，渠等於前揭時、地正從
      事買賣偽造垃圾袋而尚未完成時，即為警查獲，則為購買者之陳財明顯無使用
      該偽造之垃圾袋之機會，被告甲○○更無可能因介紹劉柏松出售偽造之垃圾袋
      予陳財明使用，致台北市政府環境保護局收集垃圾人員，誤認為係已繳納規費
      之垃圾袋而提供清運之服務，並因此使陳財明獲得免付垃圾費之利益，自亦無
      由構成行使偽造文書或詐欺得利之罪責。
    4.據另案被告劉柏松於其本身所涉偽造文書一案之警訊、檢察官偵查中及原審法
      院審理時既陳稱：系爭垃圾袋係伊向其所任職之詮坤塑膠有限公司（下稱詮坤
      公司）買來自行銷售等情（見臺灣臺北地方法院檢察署八十九年度偵字第二四
      一八三號偵查卷附八十九年九月十九日劉柏松警訊筆錄、八十九年十二月二十
      九日檢察官訊問筆錄、臺灣臺北地方法院九十年度訴字第三三六號卷附九十年
      四月二十七日審理筆錄），且又別無證據可證系爭垃圾袋係由劉柏松或被告甲
      ○○所製造，被告自亦無成立著作權法第九十一條第二項所定「意圖銷售或出
      租而擅自以重製之方法侵害他人之著作財產權」之罪責。
    5.雖另案被告劉柏松向詮坤公司購入系爭垃圾袋之目的在銷售營利，惟如前所述
      ，渠既於尚未將所擬賣予陳財明之系爭垃圾袋交付陳某，即為警查獲，是其所
      為，與著作權法第八十七條第二款所定「意圖營利而交付」之情形，仍有未合
      ，要無遽依著作權法第九十三條（檢察官上訴書誤載為第九十五條）第三款論
      處之理。則縱使該次買賣係經由被告甲○○之轉介，被告甲○○亦無成立該罪
      之幫助犯餘地。
  (三)綜上所述，被告甲○○所為，核與公訴人所指行使偽造準公文書、詐欺得利及著
    作權法第九十一條第二項等罪之構成要件，均有未合，此外，復查無其他積極證
    據足證被告甲○○有何公訴人所指訴犯行，自屬不能證明被告犯罪。
  (四)原審就被告甲○○被訴偽造文書及詐欺部分，認其罪證不足，因予諭知無罪，並
    無不合。檢察官就此部分上訴意旨，仍執陳詞指摘原判決不當，為無理由，應予
    駁回。
  (五)至於被告甲○○被訴違反著作權法部分，原審雖以本件告訴人台北市政府環境保
    護局非為獨立之公法人，不具告訴人能力，認其告訴不合法，惟查：
    1.國家所設各種機關，就其管理之財產，各其財產上之監督權，如其所管理之財
      產受侵害，即屬犯罪之被害人，自得本於財產管理人之身分，由該機關之長官
      代表而為告訴。本件告訴人台北市政府環境保護局既主張其委託廠商製造之專
      用垃圾袋，就其上印製之圖形擁有著作權遭被告侵害，即不能謂其非為犯罪之
      被害人，而觀其所提出之告訴狀，亦係由該局局長乙○○代表具名，揆諸上開
      說明，其告訴於法並無不合。乃原判決就此部分遽為公訴不受理之諭知，即有
      未洽。檢察官執此上訴，指摘原判決不當，為有可採。應由本院將原判決關於
      此部分撤銷。而如前所述，本件被告甲○○關於此部分所為，既不成立著作權
      法第九十一條第二項之罪責，且又無證據可證被告有何公訴人所指此部分之犯
      行，即不能證明被告此部分之犯罪，爰就此部分改諭被告無罪。
    2.雖公訴人上訴意旨另謂被告此部分所為應符合著作權法第八十七條第二款之規
      定，而觸犯同法第九十五條（應係九十三條之誤）之幫助罪責云云。第查：另
      案被告劉柏松向詮坤公司購入系爭垃圾袋之目的，據其自陳，固在銷售營利，
      然如上述，其既尚未將所擬賣予陳財明之系爭垃圾袋交付陳某，即為警查獲，
      是其所為，與著作權法第八十七條第二款所定「意圖營利而交付」之情形，仍
      有未合，要無遽依著作權法第九十三條（檢察官上訴書誤載為第九十五條）論
      處之理。則縱使該次買賣係經由被告甲○○之轉介，被告甲○○亦無成立該罪
      之幫助犯餘地，併此敘明。
三適用之法律：刑事訴訟法第三百六十八條、第三百六十九條第一項、第三百六十四
  條、第三百零一條第一項。
本案經檢察官何明楨到庭執行職務。
中      華      民      國    九十      年      十      月      八      日
                              臺灣高等法院刑事第二十庭
                                  審判長法  官  葉  麗  霞
                                        法  官  李  錦  樑
                                        法  官  余  來  炎
右正本證明與原本無異。
檢察官如不服本判決應於收受送達後十日內向本院提出上訴書狀，其未述上訴之理由
者並得於提起上訴後十日內向本院補提理由書（均須按他造當事人之人數附繕本）。
                                        書記官  黃  麗  玲
中      華      民      國    九十      年      十      月      九      日


司法院資訊處製作；財團法人民間司法改革基金會備份。
